ACORDAO-COMPLETO-2576264

ACÓRDÃO 2078/2023 ATA 6/2023 - SEGUNDA CÂMARA

VISTOS, relatados e discutidos estes autos de Representação formulada por Ipseg Serviços de Engenharia e Telecomunicações Ltda. em face de possíveis irregularidades no âmbito da Licitação Eletrônica 2022/01420 (7421) realizada pelo Banco do Brasil;
ACORDAM os Ministros do Tribunal de Contas da União, reunidos em Sessão da 2ª Câmara, ante as razões expostas pelo Relator, em:
9.1. conhecer da presente representação, satisfeitos os requisitos de admissibilidade constantes no art. 87, § 2º, da Lei 13.303/2016, c/c o art. 237, inciso VII e parágrafo único, do Regimento Interno/TCU, e no art. 103, § 1º, da Resolução-TCU 259/2014, para, no mérito, considerá-la parcialmente procedente;
9.2. determinar ao Banco do Brasil S.A. (BB) , com fundamento no art. 4º, inciso I, da Resolução-TCU 315/2020, que: 
9.2.1. adote providências para restringir o prazo das respectivas Atas de Registro de Preços decorrentes da Licitação Eletrônica 2022/01420 (7421) ao prazo máximo de doze meses, admitida sua extensão a 24 meses apenas se houver inequívoca demonstração da vantajosidade dos preços registrados mediante nova e robusta pesquisa de preços;
9.2.2. caso não haja a demonstração prevista no subitem anterior e, havendo necessidade e interesse em prosseguir com a contratação dos produtos e serviços em questão, realize novo certame escoimado das falhas observadas na citada licitação, para eventuais novas aquisições ao fim do referido prazo máximo, na busca de melhor cumprir os princípios da transparência, da razoabilidade, da competitividade e da economicidade, além de poder aplicar analogamente o prazo previsto no art. 12 do Decreto 7.892/2013 e no parágrafo único do art. 99 do Decreto 7.581/2011 na oportunidade da nova licitação;
9.3. dar ciência ao BB, com fundamento no art. 9º, inciso I, da Resolução-TCU 315/2020, sobre as seguintes impropriedades/falhas, identificadas na Licitação Eletrônica 2022/01420 (7421) , para que sejam adotadas medidas internas com vistas à prevenção de outras ocorrências semelhantes:
9.3.1. falta de clareza sobre o alcance do item 2.2 do Anexo I do edital, gerando dúvidas se cada item licitado que representa conjunto/solução (item integrado por diferentes componentes: backbones, DIOs, cassetes e painéis com acopladores ópticos) poderia advir ou não de diferentes fabricantes, com potencial de afetar a transparência e a competitividade do certame;
9.3.2. falta de clareza, no item 6.19.1.2 do edital, sobre como se daria a "comprovação inequívoca de aptidão para instalação", alternativamente à apresentação de "declaração do fabricante", em oposição à jurisprudência do TCU, a exemplo dos Acórdãos do Plenário 2.179/2011, 1.805/2015, 926/2017 e 224/2020, e com potencial de afetar a transparência e a competitividade do certame; 
9.3.3. deficiente pesquisa prévia de preços, limitada a três simples parâmetros (cotações de duas fornecedoras e preços atualizados das Atas de Registros de Preços então vigentes no Banco do Brasil) , resultando em influência dos preços oferecidos por uma única empresa em dois desses parâmetros (enquanto fornecedora de cotação e então contratada pelos preços registrados) , desatendendo os princípios da razoabilidade, da proporcionalidade e da economicidade, e o disposto no inciso I do § 2º do art. 66 da Lei 13.303/2016 e na jurisprudência do TCU (Acórdãos do Plenário 2.704/2021, 2.102/2019 e 2.787/2017) ;
9.4. notificar o Banco do Brasil, a representante, a Furukawa Electric Latam S.A. e a SBM Comércio e Serviços em Telecomunicações e Informática Eireli acerca desta deliberação;
9.5. arquivar os presentes autos, nos termos do art. 169, inciso III, do Regimento Interno/TCU, sem prejuízo de que esta Unidade Técnica monitore a determinação supra.

Representação referente à licitação, modalidade Pregão, para aquisição de solução de cabeamento estruturado em ambiente de Data Center, envolvendo entrega e/ou instalação de componentes de sistema de cabeamento estruturado para interconexão de equipamentos de TI e interconexões ópticas entre ambientes.

Segunda Câmara

Banco do Brasil S.A.

3. Interessados: Furukawa Electric Latam S.A. (51.775.690/0001-91); SBM Comércio e Serviços em Telecomunicações e Informática Eireli (97.546.325/0001-06).

13.1. Ministros presentes: Augusto Nardes (na Presidência), Aroldo Cedraz, Vital do Rêgo (Relator) e Antonio Anastasia.

VITAL DO RÊGO

Adoto como relatório a instrução de mérito elaborada no âmbito da Unidade de Auditoria Especializada em Contratações (peça 124) , que contou com parecer favorável da chefia imediata (peça 125) e da unidade técnica (peça 126) , a seguir transcrita:
Instrução de Análise de Oitiva
	A. Identificação do Processo

	TC Processo 009.878/2022-0
	Conhecimento, parcial procedência, determinação, ciência e arquivamento

	Unidade Jurisdicionada
	Uasg

	Banco do Brasil S/A (BB) 
	Não se aplica

	Representante
	CNPJ
	Procuração

	IPSEG Serviços de Engenharia e Telecomunicações Ltda.
	34.816.295/0001-90
	Peça 3

	Objeto da Contratação

	Registro de Preços para aquisição de solução de cabeamento estruturado em ambiente de Data Center, envolvendo entrega e/ou instalação de componentes de sistema de cabeamento estruturado para interconexão de equipamentos de TI e interconexões ópticas entre ambientes (peça 4, p. 2) .

	Procedimento Auxiliar de Contratação  
	Modalidade  
	Número do Certame

	Sistema de Registro de Preços
	Licitação Eletrônica
	2022/01420 (7421) 

	Modo de Disputa
	Critério de Julgamento

	Aberto
	Menor preço por grupo

	Vigência
	Valor Adjudicado

	Até 24 meses (vigência da ata de registro de preços - ARP - peça 4, p. 30) 
	Lote 1: R$ 19.975.000,00
Lote 2: R$ 19.975.000,00
Lote 3: R$   3.100.000,00
Lote 4: R$   3.037.580,06
Total: R$ 46.087.580,06 (peça 10) 

	Legislação que Rege o Certame

	Lei 13.303/2016 (Lei das Estatais) e Regulamento próprio da entidade

	Suspenso por Medida Cautelar?
	Não

	Fase do Certame

	O certame foi homologado em 15/7/2022, sendo assinados contratos relativos às respectivas atas de registro de preços (ARPs) 202274214474 (lote 1) , 202274214475 (lote 2) e 202274214476 (lote 4) com a Furukawa, e ARP 202274214477 (lote 3) , com a SBM, conforme informado à peça 100, p. 1-2.

	B. Histórico

	O representante alegou, em suma, que (peça 1) : 
a) enquanto empresa especializada no ramo de engenharia elétrica, eletrônica e de telecomunicações, tinha total capacidade estrutural e tecnológica de oferecer as mais diversas soluções, bem como de fornecer o objeto do pregão em tela, a menos que inviabilizada sua participação devido às restrições editalícias à competição, como se destalha a seguir;
b) apresentara impugnação ao edital questionando suas cláusulas que restringiam a competição: (a) o item 2.2 do Anexo I (Descrição do Objeto) , ao trazer a exigência de que a solução deveria se dar por um "único fabricante"; (b) o item 2.5.6. do Anexo I, ao trazer a exigência da característica de um produto que não se relacionava com o desempenho, mas que advinha de um único fabricante (Furukawa) ; (c) o item 2.5.9. do Anexo I, ao indicar a necessidade de a solução ser confeccionada em aço ou alumínio, havendo no mercado opções em termoplástico que atendiam os normativos e possuíam homologação; e (d) o mesmo item 2.5.9. do Anexo I, ao limitar as dimensões sem indicar qualquer especificação técnica;
c) o BB não acolheu a impugnação e realizou o certame sem alterações no edital, cujo resultado confirmou o direcionamento à Furukawa, vencedora em três dos quatro lotes existentes;
d) a exceção foi a SBM Comércio e Serviços de Telecomunicações, vencedora do item destinado a micro e pequenas empresas (ME/EPP) , ainda assim sendo a referida empresa fornecedora de produtos Furukawa, o que comprovava o direcionamento das descrições ao referido fabricante;
e) o histórico de lances indicou a inexistência de disputa real, pois das seis licitantes apenas uma participou da disputa, tendo a Furukawa coberto seu próprio lance;
f) sobre o questionado item 2.2 do Anexo I, prevendo solução por único fabricante, o BB respondeu à impugnação (peça 8, p. 2-3) :
 (...) considerando a experiência adquirida pela equipe técnica, foram verificadas que algumas soluções se mostram mais eficientes em relação a questões de operação, manutenção e treinamento de mão-de- obra. Portanto, utilizar de tais soluções busca atender ao princípio da economicidade e eficiência, propiciando uma melhor destinação das verbas da instituição, a melhoria na execução de atividades e a plena continuidade dos serviços.
 (...) 
 (...) A especificação do Banco, apenas solicita que o fornecedor utilize conjunto/soluções de um mesmo fabricante, ou seja, que este mesmo fabricante integre os diversos elementos que compõe o conjunto/solução e o forneça de forma a garantir o perfeito funcionamento. Tal exigência tem o objetivo de garantir a compatibilidade, performance e adequação do conjunto/solução e não restringe o universo de fornecedores, pois existem diversos fabricantes aptos a fornecer as soluções especificadas, sendo que o fornecedor tem a opção de escolher o fabricante que mais lhe convier.
f.1) referido item 2.2 do Anexo I do edital (Descrição do Objeto da Licitação) determinava (peça 5, p. 3) :
Para uma ótima adaptação óptica, os conjuntos/soluções (backbones, DIOs, cassetes e painéis com acopladores ópticos) deverão ser de um mesmo fabricante, o qual deve assegurar a ótima interoperabilidade dos produtos entre si, bem como assegurar a sua performance. Os elementos que compõem os conjuntos/soluções citados, entre eles os cabos ópticos, conectores, divider, adaptadores e alinhadores ópticos, podem ser de fabricantes diferentes, mas o produto final deve ser fabricado por uma única empresa. 
f.2) tecnicamente, o que garantiria a interoperabilidade em sistemas de comunicação e telecomunicações seriam as normas técnicas pertinentes, que deveriam ser observadas pelos fabricantes para as certificações/homologações e comercialização dos produtos; aliás, as normas afins buscam garantir que as soluções, mesmo que implementadas com componentes de diversos fabricantes, tenham performance desde que atendam às especificações consolidadas nas normativas;
f.3) a resposta do BB afirmou que a solução buscada pressupunha que a licitante contratasse os backbones, DIOs, cassetes e painéis com acopladores ópticos de um único fabricante, o que inviabilizava o certame, pois seria possível integrar itens diferentes do mercado com a mesma qualidade de performance;
f.4) embora o BB afirmasse que os produtos poderiam ser de fabricantes diferentes, a afirmativa posterior, de que o produto final deveria ser fabricado por uma única empresa, o que não existia, nada mais era que disfarce da exigência anterior restritiva, parecendo ampliar a possibilidade de participações, mas na verdade permanecendo a exigência de que toda a solução devia ser de um único fabricante, sem qualquer justificativa para tal, cerceando a composição de um mix de fabricantes para oferta de solução viável, regular e de menor preço;
g) sobre o questionado item 2.5.6 do Anexo I, que exige característica não relacionada a desempenho, mas leva à fabricante Furukawa, o BB respondera (peça 8, p. 3-4 - destaque do representante) :
Novamente, destacamos que é necessário que estes materiais sejam adequados ao manuseio ágil e eficiente das equipes de operação, inclusive facilitando as atividades de operação do Data Center. Desta forma, afirmar que tal necessidade é apenas uma "questão de estética" não considera as necessidades do Banco. Portanto, o Banco considera necessário e imprescindível que os Patch Panel possuam fechamento do painel frontal por imãs. 
 (...) existem diversas soluções no mercado com a opção de fechamento do painel frontal através de imãs, como exemplo pode-se citar as soluções da Legrand/Infinium, WireWerks/NextStep e Rosenberger. Além da facilidade de encontrar diversos fabricantes no mercado, que atendem ao especificado, verifica-se que a necessidade apresentada pela Área Técnica pode ser facilmente fabricada por qualquer empresa especializada a trabalhar com os materiais que compõem a solução sem a necessidade de aplicação de tecnologias proprietárias.
g.1) inexistiram justificativas técnicas para a exigência de fechamento do painel frontal por imãs de alta fixação; a flexibilização dessa exigência ampliaria a competitividade, por exemplo, admitindo fechamento por chave ao invés de um imã, o que manteria a função e possibilitaria ganho exponencial de segurança, pois só o portador das chaves poderia abrir o Patch;
h) quanto ao terceiro ponto impugnado, o item 2.5.9. do Anexo I, que indica produto em aço ou alumínio, ignorando opções em termoplástico homologadas e suficientes, o BB respondera (peça 8, p. 4 - destaque do representante) :
 (...) Novamente, com uma rápida pesquisa é fácil encontrar este produto de outros fabricantes e que atendem ao especificado. Destaca-se também, que qualquer fabricante poderia facilmente confeccionar tal placa, pois trata-se apenas de um pedaço de metal recortado e pintado que deve ser compatível com o Patch Panel e os conectores ofertados e que pode ser facilmente fabricada por qualquer empresa especializada a trabalhar com os materiais que compõem a solução sem a necessidade de aplicação de tecnologias proprietárias.
h.1) inexistiam justificativas técnicas para essa exigência de confecção da placa MPO em aço ou alumínio, tendo o BB reconhecido que a primeira exigência citada não era uma "vontade" sua e mencionado à segunda exigência como "apenas um pedaço de metal recortado e pintado que deve ser compatível com o Patch Painel e os conectores ofertados";
h.2) essa simples placa deveria ser aceita em outro tipo de material, a menos que se demonstrasse que o alumínio ou o aço fosse tecnicamente melhor do que outros materiais para a solução contratada;
i) o BB respondera à impugnação de maneira genérica e não demonstrou minimamente que a soma dos itens exigidos poderia ser fornecida por mais de um fabricante, a afastar as suspeitas de direcionamento e restrição à competitividade;
j) apenas quanto ao último questionamento da impugnação, a limitação de medidas pelo mesmo item 2.5.9. do Anexo I supracitado, sem justificativa técnica, houve ponderação que corretamente esclareceu sobre o diâmetro da placa;
k) dever-se-ia buscar a participação de muito mais empresas no certame para obtenção de menores preços, levando à contratação de empresa que atenderia fielmente ao objeto licitado com menor custo, objetivo consagrado pela boa gestão, pela doutrina e pela jurisprudência; e
l) existindo o perigo da demora, devido à abertura do certame em 25/5/2022, a evidência de vícios insanáveis (exigências restritivas, sem justificativas e direcionadas) e o risco de prejuízo ao erário (fornecimento mais caro com o direcionamento a único fornecedor) , requereu a suspensão cautelar do certame e, no mérito, determinação para a devida alteração dos itens 2.2,  2.5.6 a 2.5.9 do Anexo I do edital, possibilitando a integração de itens provindos de fabricantes distintos, desde que com a qualidade e eficiência necessárias, o fechamento frontal do Patch por imã ou outro meio eficaz e o material da placa MPO em aço, alumínio ou outro material com a qualidade necessária e atendendo às normas técnicas.
Por meio da instrução inicial (peça 17) , foram examinados os requisitos de admissibilidade, os pressupostos da cautelar pleiteada, tendo-se concluído pela presença dos pressupostos do perigo de demora e da plausibilidade jurídica e pela insuficiência de elementos quanto ao perigo da demora reverso, propondo-se a realização de oitiva prévia e de diligência.
Promovidas a oitiva prévia e a diligência quanto às alegações do representante e demais questões levantadas por esta Unidade Técnica, as respostas apresentadas pela Unidade Jurisdicionada (UJ) e pela empresa respondente foram analisadas na instrução de peça 58, na qual se ponderou que alguns pontos não haviam sido esclarecidos e foram propostas as seguintes medidas: indeferir o pedido de cautelar (ante o perigo da demora reverso) , realizar oitiva do BB e das empresas Furukawa e SBM, diligenciar o BB e possibilitar sua construção participativa. Propôs-se também apor sigilo a algumas peças processuais.
Por despacho de 14/9/2022 (peça 64) , o relator do feito manifestou-se de forma essencialmente concordante com a Unidade Técnica, tendo sido promovidas as medidas preliminares supracitadas, cujas respectivas respostas são analisadas, ponto a ponto, no tópico E adiante. O sigilo dado a algumas peças processuais foi levantado mediante o despacho à peça 114. 

	C. Histórico de Comunicações

	Despacho do Relator 
	Peça 64
	14/9/2022

	Ofícios Encaminhados pelo TCU

	À entidade
	Ofícios 49490, 49494 e 49502-TCU/Seproc, de 20/9/2022 (peças 69-71) 

	Às sociedades empresariais
	Ofício 49495-TCU/Seproc, de 15/9/2022 (peça 75) - Furukawa
Ofício 49500-TCU/Seproc, de 15/9/2022 (peça 77) - SBM

	D. Documentos Apresentados em Resposta à Oitiva

	Pela Unidade Jurisdicionada

	Expediente s/n, de 18/10/2022 (peça 100) , e anexos (peças 101-111) 

	Pelas Sociedades Empresariais

	Expedientes da Furukawa, de 11/10/2022 (peça 96) , e da SBM, de 8/11/2022 (peça 121) 

	E. Exame Técnico

	Item "a"  (peça 58, p. 23; despacho do relator à peça 64, letra "c") : exigências dúbias no item 2.2 do Anexo I do edital, não deixando claro se cada conjunto/solução deveria ser de um mesmo fabricante ou se todos conjuntos/soluções deveriam ser do mesmo fabricante, contrariando o requisito da clareza e podendo ter afetado a competitividade do certame, que, de fato, contou com poucos licitantes e com poucos lances
Fundamento legal ou jurisprudencial: princípio da transparência (requisito da clareza do edital) 
Contextualização:
O item 2.2 do Termo de Referência (abaixo transcrito - peça 5, p. 3) não deixou claro quais os itens de cada lote, a exemplo dos 18 itens do lote 1 (abaixo descritos, extraídos do item 1.1 do Anexo I do edital - peça 30, p. 35) , suportariam fabricantes diferentes ou não. Dito de outra forma, se cada item licitado considerado conjunto/solução deveria ser de um mesmo fabricante (ainda que seus componentes tivessem vários fabricantes) ou se todos os itens licitados considerados conjuntos/soluções deveriam ser de um mesmo fabricante.
Para uma ótima adaptação óptica, os conjuntos/soluções (backbones, DIOs, cassetes e painéis com acopladores ópticos) deverão ser de um mesmo fabricante, o qual deve assegurar a ótima interoperabilidade dos produtos entre si, bem como assegurar a sua performance. Os elementos que compõem os conjuntos/soluções citados, entre eles os cabos ópticos, conectores, divider, adaptadores e alinhadores ópticos, podem ser de fabricantes diferentes, mas o produto final deve ser fabricado por uma única empresa.
Lote 1 (Cabeamento FC e sua devida instalação no local) 
	Item
	Descrição
	Quantidade

	1
	Backbone MM 1 via (12 fibras) 
	800 m

	2
	Backbone MM 6 vias (72 fibras) 
	15.000 m

	3
	Backbone SM 1 via (12 fibras) 
	800 m

	4
	Backbone SM 6 vias (72 fibras) 
	10.000 m

	5
	Conectorização MTP/MPO MM com fornecimento de conector
	4.500 u

	6
	Conectorização MTP/MPO SM com fornecimento de conector
	2.000 u

	7
	Cassete MM com adaptadores
	3.500 cj

	8
	Cassete SM com adaptadores
	1.000 cj

	9
	Patch Panel
	800 u

	10
	Rack Aberto 44U
	35 u

	11
	Rack Aberto 36U
	35 u

	12
	Rack de Acomodação 2200mm
	28 u

	13
	Rack de Acomodação 1850mm
	28 u

	14
	Placa MPO
	500 u

	15
	Painel cego
	150 u

	16
	Porta Tampa Conector
	150 u

	17
	Esteira Aérea
	200 m

	18
	Esteira Aérea PLASTICA
	200 m

Manifestação da UJ sobre os indícios de irregularidades: (peça 100, p. 2-3) 
	a) não vê dubiedade, pois o texto em questão não induziria à interpretação de que todos os itens previstos devessem ser de mesmo fabricante e, assim, não limitaria a competitividade;
	b) a redação é clara sobre a possibilidade de diferentes fabricantes para cada elemento que compõe o conjunto ou solução, sendo que somente o conjunto ou solução deve ter representação de única empresa;
	c) analogamente a um cabo de fibra ótica, com peças de diversos fabricantes (conectores, fibra óptica, capa protetora etc.) , fabricado por dada empresa, ou um notebook produzido por dado fabricante e composto por peças de vários fornecedores;
	d) existe assim a necessidade de que cada item do edital (leia-se solução ou conjunto) tenha uma empresa única como representante do elemento fabril para efeito de coberturas, ainda que seus componentes sejam de fabricantes distintos; e
	e) de todo modo, visando aprimorar ainda mais a redação e compreensão de dispositivos editalícios, compromete-se a avaliar a necessidade de implementar alterações em editais futuros, considerando já finalizada a licitação em tela.
Manifestação da empresa Furukawa sobre os indícios de irregularidades: (peça 96, p. 9-11) 
	a') conforme a letra do edital, a solução em si deve ser fabricada por uma única empresa, mas os componentes da solução podem ser de fabricantes diferentes, isto é, a licitante pode adquirir a matéria prima de um ou mais fabricantes, que será transformada em produtos utilizáveis pelo cliente final/contratante;
	b') exemplificando, a solução Backbone 1 pode ter três componentes (cabo, extensão e acoplador) e a solução Backbone 2 pode ser composta apenas pelo cabo pré-conectorizado; em ambos os casos, os componentes podem provir de fabricantes distintos, mas a solução deve ser comercializada por uma única empresa final;
	c') considerando os itens descritos no questionado lote 1 do certame, como trata-se de soluções, todas devem ser fornecidas por um único fabricante, podendo seus componentes advirem de outros fabricantes; e
	d') não há ausência de clareza no item 2.2 do Anexo I do edital, sendo entendível para as empresas atuantes no mercado; sequer houve questionamentos sobre esse ponto em sede de esclarecimentos ao edital, o que demonstra a inexistência de dúvidas a respeito, sendo a exigência compatível com as práticas mercadológicas e a essencialidade do objeto licitado.
Análise:
Dadas as explicações acima, infere-se, em relação ao lote 1, por exemplo, que os itens 1 a 9 são os que se sujeitam à condição em tela (de terem de prover de um mesmo fabricante) . Todavia, a explanação das manifestantes destaca a possibilidade de os componentes internos de cada item licitado (essencialmente, cada item que representa uma solução ou conjunto de componentes) provenham de distintos fabricantes, sendo tal questão indubitável.
O que gera dúvida, ainda, é se o fabricante das diversas soluções (itens licitados integrados por diversos componentes) deve ser o mesmo, em busca da interoperabilidade sistêmica requerida pelo contratante. A leitura das presentes manifestações tende a indicar que sim, enquanto apenas pequeno trecho da manifestação anterior do BB, ora destacado, deixa claro que não:
o Banco somente solicita que o licitante forneça cada item (conjunto/solução) de um único fabricante e não todos os componentes (que integram o conjunto/solução) do mesmo fabricante e nem que todos os conjuntos/soluções sejam do mesmo fabricante.
7.1.	A confusão permanece. Nesse sentido, o arguido no item "d'" retro é parcialmente válido: não se questionou sobre quais itens seriam considerados conjuntos/soluções (parte do objeto do presente ponto de oitiva) , mas foram questionados, em sede de impugnação, os termos editalícios em questão, entendidos como restritivos por exigir, ao fim, muitos itens ligados a um mesmo e único fabricante.
Ora, se o fornecimento de soluções (itens licitados integrados por vários componentes) provindas de fabricantes distintos é adequada e foi aceita no certame, isso deveria ter ficado mais claro no edital. Ilustrativamente, o item 2.2 do Anexo I do edital (peça 30, p. 36) , ao invés de dispor que "os conjuntos/soluções (backbones, DIOs, cassetes e painéis com acopladores ópticos) deverão ser de um mesmo fabricante, o qual deve assegurar a ótima interoperabilidade dos produtos entre si, bem como assegurar a sua performance", poderia dispor que "cada conjunto/solução (backbones, DIOs, cassetes e painéis com acopladores ópticos) [...]", além de discriminar os itens do edital de cada lote que seriam considerados soluções.
8.1.	A hipótese em comento parece corresponder à simples e esperada proibição de fornecimento de determinado item/solução licitado (por exemplo, o item 1 do lote 1) com diversas marcas, ou seja, contemplando uma dada quantidade de um fabricante e outras quantidades de fabricantes distintos. De qualquer forma, tal intento deveria estar claro no edital, não devendo depender de inferência. 
Assim, considerando a dubiedade da disposição editalícia em tela e, ainda, dos esclarecimentos trazidos pelo BB, agora e outrora, deve-se dar ciência pertinente ao Banco da falha detectada.
Item "b"  (peça 58, p. 23; despacho do relator à peça 64, letra "c") : não demonstração de existência de outros potenciais fabricantes (além da Furukawa) das soluções/produtos exigidos no edital, nem nas oportunidades em que inquirido (impugnação ao edital e oitiva prévia) , em possível direcionamento indevido da licitação a um fabricante específico e ofensa aos princípios da competitividade, da motivação e da transparência
Fundamento legal ou jurisprudencial: princípios da competitividade, da motivação e da transparência
Manifestação da UJ sobre os indícios de irregularidades: (peça 100, p. 3-6) 
a) existem diversos fabricantes das soluções/produtos licitados, tais como: Legrand/Infinium, WireWerks/NextStep e Rosenberger;
b) explicação de mesmo teor foi dada em resposta à impugnação da licitante IPSEG (ora representante) , conforme transcrito e destacado abaixo:
Ainda em relação ao item 2.5.6 do Anexo I, a impugnante afirma que o fechamento do painel frontal por imãs é uma "característica única de produtos Furukawa, e somente ela atende". Tal afirmação se demonstra equivocada, existem diversas soluções no mercado com a opção de fechamento do painel frontal através de imãs, como exemplo pode-se citar as soluções da Legrand/Infinum, WireWerks/NextStep e Rosenberger (...) 
c) o BB reafirma seu compromisso com a transparência e legalidade de seus atos, não havendo qualquer intenção de omitir ou não esclarecer questionamentos sobre seus certames.
Manifestação das empresas sobre os indícios de irregularidades: não houve.
Análise:
O BB aponta a existência de três fabricantes das soluções/produtos licitados, enquanto as empresas não se manifestaram sobre esse ponto, o que denota que o mercado não é muito competitivo em relação aos itens licitados que representam "soluções" (backbones, DIOs, cassetes e painéis com acopladores ópticos) . 
Nesse contexto, e considerando o discutido no ponto de oitiva anterior, deixar o edital transparecer a exigência de um mesmo fabricante para o conjunto dos itens licitados que representam "soluções", como as supracitadas, tem potencial de restringir a competição e, assim, a proposta de ciência aventada no item 9 retro fica reforçada. 
Item "c"  (peça 58, p. 23-24; despacho do relator à peça 64, letra "c") : exigência restritiva, no item 6.19.1.2 do edital, de apresentação de declaração com natureza de "credenciamento pelo fabricante", com a alternativa de "comprovação inequívoca de aptidão para instalação", sem dispor como seria tal comprovação, contrariando ainda o princípio da competividade e a jurisprudência do TCU (Acórdãos Plenários 2.179/2011, 1.805/2015, 926/2017 e 224/2020) 
Fundamento legal ou jurisprudencial: princípio da competividade e Acórdãos Plenários do TCU 2.179/2011 (relator ministro Weder de Oliveira) , 1.805/2015 (relator ministro Weder de Oliveira) , 926/2017 (relator ministro Aroldo Cedraz) e 224/2020 (relator ministro Vital do Rêgo) 
Manifestação da UJ sobre os indícios de irregularidades: (peça 100, p. 6-7) 
a) o texto editalício original não previa a alternativa supracitada, acrescida após impugnação apresentada pela empresa Alfa Telecom, considerando o princípio da razoabilidade; e
b) comprovação inequívoca é aquela livre de dúvida e com teor claro e objetivo, sem ambiguidades, "ou seja, é a certidão ou a declaração que demonstre a capacidade da empresa prestar atendimento de instalações em ambiente de data center" (peça 100, p. 7) .
Manifestação da empresa Furukawa sobre os indícios de irregularidades: (peça 96, p. 12-13) 
a') não é vedado o requisito como exigido no edital, mas apenas como condição de qualificação e habilitação do licitante;
b') a declaração de aptidão não implica na redução da competitividade, porque não se submete à discricionariedade do fabricante; o seu caráter não é constitutivo, apenas declaratório, tratando-se simplesmente de um atestado de que a fornecedora detém a competência necessária ao manejo dos produtos requisitados;
c') dada a essencialidade do objeto, o BB entendeu necessária a exigência para conferir confiabilidade e evitar riscos na sua execução; e
d') instrução recente da Selog concluiu pela regularidade da exigência de declaração de fabricante (no caso Rittal/Lampertz, instrução de 23/3/2020 no TC Processo 040.394/2019-0, peça 27) , sendo vedado pela LINDB (art. 23, caput) a adoção de entendimento diverso (sem ao menos regime de transição para cumprimento do jurisdicionado) .
Análise:
A alteração no item 6.19.1.2 do edital para incluir a possibilidade de "comprovação inequívoca de aptidão para instalação" alternativamente à apresentação de declaração do fabricante (peça 4, p. 11, e peça 30, p. 10; e letra "a" retro) atenua a irregularidade original, mas não a aniquila, pois não ficou explicitado no edital renovado de que maneira se daria a comprovação inequívoca.
Por sua vez, a referida exigência alternativa não parece se coadunar com a definição dada à letra "b" supra, quanto à possibilidade de a comprovação inequívoca ocorrer por mera "declaração", pois o caráter induvidoso não se extrai necessariamente de mero ato declaratório, sobretudo se o ato for da cunha do próprio licitante. Ainda que se entenda de forma contrária, possibilitando a declaração por ato próprio do licitante, essa ou outra maneira de comprovação deveriam estar explicitadas, atendendo os requisitos da clareza e da transparência.
Por fim, o julgado citado no item "d" não se aplica ao presente caso, eis que o processo Processo 040.394/2019-0 supracitado tratou de questão distinta, envolvendo objeto mais complexo (suporte técnico contínuo com manutenção corretiva, preventiva e evolutiva em centros de dados) e, principalmente, tratando de exigência na contratação e não durante o certame, como ocorreu no certame ora sob exame, como parte da proposta das licitantes (item 6.19.1 do edital, à peça 30, p. 10) .
Assim, resta propor dar ciência pertinente ao BB da falha cometida, oportunizando que disposições editalícias semelhantes futuras tenham mais completude e clareza.  
Item "d"  (peça 58, p. 24; despacho do relator à peça 64, letra "c") : limitada pesquisa prévia de preços, baseada em mediana entre duas cotações alcançadas em consulta pública (descartados os preços de uma outra empresa que cotou preços exclusivamente para os itens do lote 3) e os preços corrigidos das ARPs que originaram os contratos vigentes no BB, desatendendo o princípio da economicidade, o disposto no inc. I do § 2º do art. 66 da Lei 13.303/2016 e a jurisprudência do TCU (Acórdãos Plenários 2.704/2021, 2.102/2019 e 2.787/2017) 
Fundamento legal ou jurisprudencial: princípio da economicidade, inc. I do § 2º do art. 66 da Lei 13.303/2016 e Acórdãos Plenários do TCU 2.704/2021 (relator ministro Augusto Sherman) , 2.102/2019 (relator ministro Marcos Bemquerer) e 2.787/2017 (relator ministro Augusto Sherman) 
Contextualização:
Os contratos decorrentes do certame em questão já vigoram. Os preços vigentes contratados correspondem a percentuais que variam de 100,9% a 106,0% (itens do lote 1) , 112,7% a 191,8% (itens do lote 2) , ou 118,6% a 171,5% (itens 1, 2, 3 e 8 do lote 3) dos respectivos preços nos contratos anteriores (os demais itens - 4 a 7 do lote 3 e 1 a 4 do lote 4 - não tiveram base de comparação) . Ainda assim, tais preços contratados em vigor corresponderam a descontos de até quase 80% (entre os itens com preços comparados) e 85% (entre os não comparados) , em relação aos preços estimados como referenciais no certame. Os Quadros 2 e 3 da instrução à peça 58 detalham esses números e ilustram a limitação metodológica descrita na oitiva acima:
Quadro 2 - Comparativo dos preços estimados, atualmente contratados e obtidos no certame
	Item-lote descrição sucinta (unidade) 
	Estimado - R$
 (PE) 
	Contratado - R$ (PC) 
	Obtido - R$
 (PO) 
	Proporções

					PO/PE
	PO/PC

	1-1 Cabo óptico Backbone MM 1 via (m) 
	98,41
	63,34
	64,33
	65,4%
	101,6%

	1-2 Cabo óptico Backbone MM 6 vias (m) 
	498,62
	201,00
	204,17
	40,9%
	101,6%

	1-3 Cabo óptico Backbone SM 1 via (m) 
	26,55
	18,56
	18,88
	71,1%
	101,7%

	1-4 Cabo óptico Backbone SM 6 vias (m) 
	96,69
	67,13
	68,08
	70,4%
	101,4%

	1-5 Conectorização MTP/MPO MM (u) 
	971,15
	561,97
	595,42
	61,3%
	106,0%

	1-6 Conectorização MTP/MPO SM (u) 
	992,44
	700,09
	741,79
	74,7%
	106,0%

	1-7 Dio Cassete MM com adaptadores (cj) 
	3.380,11
	1.225,63
	1.236,82
	36,6%
	100,9%

	1-8 Dio Cassete SM com adaptadores (cj) 
	4.910,63
	1.485,11
	1.508,48
	30,7%
	101,6%

	1-9 Patch Panel (u) 
	1.102,12
	498,50
	506,35
	45,9%
	101,6%

	1-10 Rack Aberto 44U (u) 
	20.369,21
	10.257,24
	10.418,69
	51,1%
	101,6%

	1-11 Rack Aberto 36U (u) 
	21.450,01
	11.059,41
	11.233,54
	52,4%
	101,6%

	1-12 Rack de Acomodação 2200mm (u) 
	18.893,23
	12.695,09
	12.894,93
	68,3%
	101,6%

	1-13 Rack de Acomodação 1850mm (u) 
	17.455,15
	11.317,82
	11.495,97
	65,9%
	101,6%

	1-14 Placa MPO (u) 
	1.196,49
	575,30
	584,34
	48,8%
	101,6%

	1-15 Painel cego (u) 
	82,68
	42,63
	43,29
	52,4%
	101,5%

	1-16 Porta Tampa Conector (u) 
	779,74
	336,49
	341,78
	43,8%
	101,6%

	1-17 Esteira Aérea (m) 
	2.650,49
	2.337,91
	2.374,70
	89,6%
	101,6%

	1-18 Esteira Aérea PLASTICA (m) 
	19.499,02
	17.199,45
	17.470,19
	89,6%
	101,6%

	2-1 Adaptador MTP/MPO (u) 
	159,19
	48,01
	68,62
	43,1%
	142,9%

	2-2 Patch Cord MM (m) 
	5,06
	4,46
	5,06
	100,0%
	113,5%

	2-3 Patch Cord SM (m) 
	9,65
	1,10
	2,11
	21,9%
	191,8%

	2-4 Conectorização LC duplex MM (u) 
	58,95
	25,45
	39,78
	67,5%
	156,3%

	2-5 Conectorização LC duplex SM (u) 
	112,9
	25,45
	39,30
	34,8%
	154,4%

	2-6 Conectorização MTP/MPO MM (u) 
	860,79
	401,12
	574,40
	66,7%
	143,2%

	2-7 Conectorização MTP/MPO SM (u) 
	992,44
	506,86
	692,76
	69,8%
	136,7%

	2-8 Cabo Fanout MM 8 m (u) 
	3.662,53
	958,23
	1.441,65
	39,4%
	150,4%

	2-9 Cabo Fanout MM 12 m (u) 
	4.005,89
	1.059,99
	1.585,75
	39,6%
	149,6%

	2-10 Cabo Fanout MM 16 m (u) 
	2.696,71
	1.167,05
	1.727,49
	64,1%
	148,0%

	2-11 Cabo Fanout SM 8 m (u) 
	2.725,95
	783,45
	1.180,51
	43,3%
	150,7%

	2-12 Cabo Fanout SM 12 m (u) 
	2.755,11
	793,89
	1.193,20
	43,3%
	150,3%

	2-13 Cabo Fanout SM 16 m (u) 
	906,94
	799,98
	903,68
	99,6%
	113,0%

	2-14 Cabo MM 1 via (m) 
	26,52
	23,39
	26,35
	99,4%
	112,7%

	2-15 Cabo SM 1 via (m) 
	6,48
	2,43
	3,66
	56,5%
	150,6%

	3-1 Cabo par trançado Cat. 6A (cx 305m) 
	6.131,55
	1.989,88
	2.780,00
	45,3%
	139,7%

	3-2 Conector lógico Cat. 6A (u) 
	40,46
	23,63
	40,13
	99,2%
	169,8%

	3-3 Conector lógico fêmea Cat. 6A (u) 
	134,33
	37,89
	65,00
	48,4%
	171,5%

	3-4 Cabo par trançado Cat. 6 (cx 305m) 
	1.202,49
	-
	1.200,00
	99,8%
	-

	3-5 Conector lógico Cat. 6 (u) 
	23,62
	-
	3,50
	14,8%
	-

	3-6 Conector lógico fêmea Cat. 6 (u) 
	50
	-
	24,00
	48,0%
	-

	3-7 Patch Cord flexível Cat. 6 (m) 
	30,04
	-
	29,93
	99,6%
	-

	3-8 Patch Cord flexível Cat. 6A (m) 
	37,92
	31,78
	37,70
	99,4%
	118,6%

	4-1 Cabo par trançado Cat. 6 (cx 305m) 
	2.974,55
	-
	2.960,60
	99,5%
	-

	4-2 Conector lógico Cat. 6 (u) 
	25,24
	-
	10,37
	41,1%
	-

	4-3 Conector lógico fêmea Cat. 6 (u) 
	62,65
	-
	62,40
	99,6%
	-

	4-4 Patch Panel 24 portas (u) 
	4.436,25
	-
	2.570,90
	58,0%
	-

Legenda:
	Material e serviço
	Somente material

 (PE) Preços ESTIMADOS, por mediana dos preços unitários pesquisados, ou média em alguns casos, conforme Quadro 3.
 (PC) Preços CONTRATADOS, nos contratos [então] vigentes - peças 34-36.
 (PO) Preços OBTIDOS nas propostas vencedoras em cada um dos quatro lotes disputados - peças 37-40.
Quadro 3 - Metodologia da estimativa dos preços unitários (peça 56) 
	Item/lote - descrição
	Consulta pública 26/1 a 17/2 (CP) 
	Mediana dos preços registrados atualizados (M) 
	Preços unitários estimados

		Commscope (C) 
	Furukawa (F) 
		
	1-1 Cabo óptico Backbone MM 1 via (m) 
	120,29
	98,41
	71,81
	98,41

	1-2 Cabo óptico Backbone MM 6 vias (m) 
	776,14
	498,62
	227,88
	498,62

	1-3 Cabo óptico Backbone SM 1 via (m) 
	39,88
	26,55
	21,04
	26,55

	1-4 Cabo óptico Backbone SM 6 vias (m) 
	226,62
	96,69
	76,11
	96,69

	1-5 Conectorização MTP/MPO MM (u) 
	971,15
	985,32
	637,11
	971,15

	1-6 Conectorização MTP/MPO SM (u) 
	992,44
	1.183,05
	793,69
	992,44

	1-7 Dio Cassete MM com adaptadores (cj) 
	5.656,46
	3.380,11
	1.389,50
	3.380,11

	1-8 Dio Cassete SM com adaptadores  (cj) 
	5.656,46
	4.910,63
	1.683,67
	4.910,63

	1-9 Patch Panel (u) 
	3.355,53
	1.102,12
	565,15
	1.102,12

	1-10 Rack Aberto 44U (u) 
	29.451,93
	20.369,21
	11.628,64
	20.369,21

	1-11 Rack Aberto 36U (u) 
	30.093,63
	21.450,01
	12.538,05
	21.450,01

	1-12 Rack de Acomodação 2200mm (u) 
	18.893,23
	24.718,58
	14.392,42
	18.893,23

	1-13 Rack de Acomodação 1850mm (u) 
	17.455,15
	22.141,74
	12.831,01
	17.455,15

	1-14 Placa MPO (u) 
	1.598,19
	1.196,49
	652,22
	1.196,49

	1-15 Painel cego (u) 
	87,00
	82,68
	48,33
	82,68

	1-16 Porta Tampa Conector (u) 
	1.044,00
	779,74
	381,48
	779,74

	1-17 Esteira Aérea (m) 
	2.088,00
	4.161,22
	2.650,49
	2.650,49

	1-18 Esteira Aérea PLASTICA (m) 
	7.044,20
	23.281,75
	19.499,02
	19.499,02

	2-1 Adaptador MTP/MPO (u) 
	706,39
	159,19
	54,43
	159,19

	2-2 Patch Cord MM (m) 
	19,94
	2,48
	5,06
	5,06

	2-3 Patch Cord SM (m) 
	9,65
	57,42
	1,25
	9,65

	2-4 Conectorização LC duplex MM (u) 
	126,67
	58,95
	28,86
	58,95

	2-5 Conectorização LC duplex SM (u) 
	122,90
	717,03
	28,86
	112,90

	2-6 Conectorização MTP/MPO MM (u) 
	971,15
	860,79
	454,75
	860,79

	2-7 Conectorização MTP/MPO SM (u) 
	992,44
	3.318,95
	574,63
	992,44

	2-8 Cabo Fanout MM 8 m (u) 
	4.927,06
	3.662,53
	1.086,35
	3.662,53

	2-9 Cabo Fanout MM 12 m (u) 
	5.346,40
	4.005,89
	1.201,71
	4.005,89

	2-10 Cabo Fanout MM 16 m (u) 
	5.765,75
	2.696,71
	1.323,09
	2.696,71

	2-11 Cabo Fanout SM 8 m (u) 
	4.422,72
	2.725,95
	888,20
	2.725,95

	2-12 Cabo Fanout SM 12 m (u) 
	4.578,41
	2.755,11
	900,04
	2.755,11

	2-13 Cabo Fanout SM 16 m (u) 
	4.734,09
	76,26
	906,94
	906,94

	2-14 Cabo MM 1 via (m) 
	120,29
	6,48
	26,52
	26,52

	2-15 Cabo SM 1 via (m) 
	39,88
	6,48
	2,76
	6,48

	3-1 Cabo par trançado Cat. 6A (cx 305m) 
	6.899,10
	6.131,55
	2.255,93
	6.131,55

	3-2 Conector lógico Cat. 6A (u) 
	40,46
	229,67
	26,79
	40,46

	3-3 Conector lógico fêmea Cat. 6A (u) 
	143,26
	134,33
	45,23
	134,33

	3-4 Cabo par trançado Cat. 6 (cx 305m) 
	8,88*
	2.396,10
	-
	1.202,49

	3-5 Conector lógico Cat. 6 (u) 
	41,53
	5,71
	-
	23,62

	3-6 Conector lógico fêmea Cat. 6 (u) 
	34,75
	65,25
	-
	50,00

	3-7 Patch Cord flexível Cat. 6 (m) 
	18,56
	41,51
	-
	30,04

	3-8 Patch Cord flexível Cat. 6A (m) 
	263,08
	168,13
	36,03
	37,92

	4-1 Cabo par trançado Cat. 6 (cx 305m) 
	2.708,40
	3.241,1
	-
	2.974,75

	4-2 Conector lógico Cat. 6 (u) 
	41,53
	8,94
	-
	25,24

	4-3 Conector lógico fêmea Cat. 6 (u) 
	34,75
	90,55
	-
	62,65

	4-4 Patch Panel 24 portas (u) 
	4.495,00
	4.377,5
	-
	4.436,25

 (CP) Cotações às peças 31 e 33 (desprezadas as de peça 32, referentes ao lote 3) .
 (M) Mediana dos preços unitários registrados nas ARPs 2020/7421-8271, 8272 e 8273, que originaram os contratos vigentes no BB, atualizados por quatro índices distintos (peça 56, p. 6-10) .
 (*) Calculou-se a média/mediana considerando o preço unitário do metro (R$ 8,88) e não da caixa de 305m (R$ 2.708,40) .
	Legenda:
	Mediana C-F-M
	Mediana s/ SBM
	Média s/ SBM
	 (outro) 
	Média C-F

Quadro 3.A - Preços cotados pela empresa SBM (peça 32) desconsiderados na estimativa
	Lote-Item cotado
	Preço unitário (R$) 

	3-1 Cabo par trançado Cat. 6A (cx 305m) 
	4.322,49

	3-2 Conector lógico Cat. 6A (u) 
	261,68

	3-3 Conector lógico fêmea Cat. 6A (u) 
	153,33

	3-4 Cabo par trançado Cat. 6 (cx 305m) 
	2.500,07

	3-5 Conector lógico Cat. 6 (u) 
	6,43

	3-6 Conector lógico fêmea Cat. 6 (u) 
	73,88

	3-7 Patch Cord flexível Cat. 6 (m) 
	57,16

	3-8 Patch Cord flexível Cat. 6A (m) 
	70,11

Via de regra, os preços obtidos apresentaram grandes descontos sobre os preços estimados, sugerindo uma possível falsa vantajosidade (grandes descontos obtidos no certame sobre os correspondentes preços elevados estimados em pesquisa de preços limitada) . E a baixa competitividade do certame, particularmente na fase de lances, levaria em tese a descontos pequenos ou nulos sobre os preços estimados (se estimados de forma meticulosa) e não aos descontos expressivos obtidos, tendendo a comprovar a limitação da pesquisa prévia de preços e os seus possíveis sobrepreços resultantes.
Destacou-se também a influência dos preços da Furukawa na formação dos preços estimados (presente nos dois parâmetros básicos utilizados: cotação de preços e ARP) e, depois, na formação dos preços finais obtidos no certame: autora da maior parte dos poucos lances ofertados, alguns dos quais cobriram seus próprios lances (Quadro 1 da instrução à peça 17) , vencendo três dos quatro lotes em disputa (a exceção foi o lote exclusivo para ME/EPP) :
Quadro 1 - Participação das licitantes em cada lote licitado
	Lote
	Nº de licitantes
	Nº de lances
	Lances 
	Ofertantes dos lances
	Preço / arrematante

	1
	6 (*a) 
	4
	R$ 25.000.000,00
R$ 66.944.000,00
R$ 24.990.000,00
R$ 19.975.000,00
	Magicomp (primeiro) 
Furukawa (três últimos) 
	R$ 19.975.000,00
Furukawa Electric Latam S/A

	2
	5
	3
	R$ 29.429.000,00
R$ 19.975.000,00
R$35.000.000,00
	Furukawa (dois primeiros) 
Magiccomp (último) 
	R$ 19.975.000,00
 (idem) 

	3
	5 (*b) 
	2
	R$ 3.500.000,00
R$ 3.100.000,00
	SBM Comércio (dois únicos) 
	R$ 3.100.000,00
SBM Comércio e Serviços em Telecomunicações e Informática-ME

	4
	7 (*c) 
	3
	R$ 3.250.000,00
R$ 3.038.714,00
R$ 3.037.580,06
	HC Comunicação (primeiro) ;
Furukawa (dois últimos) 
	R$ 3.037.580,06
Furukawa Electric Latam S/A

 (*a) Uma delas desclassificada por identificar-se, anexando a proposta antes da fase de lances (item 5.2.1 do edital) . A Elo Serviços Elétricos e de Automação Ltda.-ME havia lançado proposta de R$ 4.500.000,00.
 (*b) Duas desclassificadas por se identificarem anexando a proposta antes da disputa de lances (item 5.2.1 do edital) : Elo Serviços (R$ 2.800.000,00) e Alsar Tecnologia em Redes Ltda.-EPP (R$ 5.828.484,97) .
 (*c) Duas desclassificadas, por se identificarem anexando a proposta antes da disputa de lances (item 5.2.1 do edital) : Elo Serviços (R$ 1.900.000,00) e Alsar Tecnologia (R$ 2.479.559,68) . 
Manifestação da UJ sobre os indícios de irregularidades: (peça 100, p. 7-8) 
a) como já informado, o certame encontra-se finalizado, com seus respectivos contratos assinado e vigentes;
b) foram encaminhados e-mails para cinco potenciais fornecedores, sendo recebidas, no entanto, duas propostas comerciais contemplando fabricantes distintos, sendo ambas consideradas na pesquisa de preços;
c) como referência de preços, foram utilizados também os três contratos do BB então vigentes, cujos preços unitários corrigidos por índices inflacionários e setoriais;
d) todo empenho na construção do relatório de preços resultou em três parâmetros de estimativa de preços unitários: o menor valor, a média e a mediana; e
e) diante disso, resta demonstrada a realização da pesquisa de preços dentro das métricas obtidas e das boas práticas de mercado.
Manifestação da empresa Furukawa sobre os indícios de irregularidades: (peça 96, p. 11-12) 
a') nem todas as empresas que fornecem objeto semelhante ao licitado são capacitadas para atender aos desafios de manter um data center de forma ininterrupta ou mesmo de cumprir com qualidade as exigências do BB; e
b') nesse sentido, a pesquisa de mercado deve abranger apenas as empresas com efetivas condições de atender com qualidade os requisitos técnicos do objeto licitado, não sendo compatível com o interesse público realizar pesquisa de preços com várias empresas, apenas para cumprir requisito formal, desconsiderando a complexidade do objeto proposto e a efetiva capacidade de fornecimento das empresas.
Análise:
A UJ expôs que buscou cotar preços junto a cinco empresas e nos três contratos próprios então vigentes. No entanto, restaram efetivamente apenas três simples referências de preços para balizar o orçamento da licitação: as cotações de duas empresas e a média dos preços registrados no BB atualizados.
Como dito na instrução de peça 58, os preços da Furukawa tiveram muita influência na estimativa de preços final, tal influência equivaleu ao peso de 2/3, já que presente em dois dos três preços que formaram a mediana utilizada como preço referencial para cada item licitado, o que desatende os princípios da razoabilidade e da proporcionalidade. 
A fragilidade e a vulnerabilidade da pesquisa de preços em questão, expostas nos termos da oitiva e na sua contextualização acima (extraída da análise pertinente na instrução anterior que suscitou a citada oitiva, peça 58, itens 32-37) , não suficientemente refutadas pelo BB, apontam para a necessidade de se determinar ao Banco limitar o prazo das ARPs advindas do certame a doze meses e de se efetuar ciência pertinente.
21.1.	Tal determinação assemelha-se à de não-prorrogação do prazo inicial contratual de vigência (comumente de um ano) , determinação que tem sido expedida pelo TCU em casos análogos ou semelhantes, conforme pontualmente exemplificado pela própria empresa Furukawa no item b.6 de sua manifestação adiante. 
21.2.	Observa-se, pela cláusula segunda da minuta contratual (peça 6, p. 2) , pela relação de instrumentos contratuais apresentada pelo BB denotando corresponder às respectivas ARPs (peça 100, p. 1-2) e pelo item 14.8 do edital (peça 4, p. 30) , que o prazo (máximo) das ARPs e o prazo dos respectivos contratos são equivalentes (de 24 meses) . A despeito disso, tem-se que o prazo de garantia dos produtos (doze meses, segundo a cláusula nona da minuta à peça 6, p. 8-9) flui a partir das respectivas entregas, podendo-se inferir como suficiente que a determinação mencione apenas a restrição ao prazo das ARPs, sem quaisquer riscos interpretativos limitadores da vigência da garantia contratada. 
Item "e"  (peça 58, p. 24; despacho do relator à peça 64, letra "c") : demais informações que julgar necessárias
Manifestação da UJ sobre os indícios de irregularidades: não houve.
Manifestação da empresa Furukawa sobre os indícios de irregularidades: (peça 96, p. 13-16) 
a) o art. 66 da Lei 13.303/2016 nada dispõe sobre os prazos máximos para a vigência da ARP, de modo que, apesar de mencionar disposição em decreto federal, até o momento não fora publicado nenhum decreto regulamentando o sistema de registro de preço exclusivamente para as empresas estatais, havendo vácuo normativo a respeito, conforme manifestado antes à peça 44;
b) mesmo que as alegações de irregularidades se comprovassem, o que não é o caso, é imperioso considerar a importância da convalidação dos contratos administrativos, reconhecendo o interesse público na manutenção do contrato celebrado, principalmente quando verificada irregularidade insuficientemente gravosa;
b.1) tanto a Lei de Introdução às Normas do Direito Brasileiro - LINDB quanto a Nova Lei de Licitações e Contratos previram expressamente a importância de se optar pela continuidade do contrato celebrado, quando analisadas as circunstâncias e o interesse público envolvido no caso concreto, isso porque a determinação de invalidade de um contrato já celebrado pode gerar diversos prejuízos para a Administração Pública: dispêndios na elaboração de novo certame, períodos sem fornecimento de produtos ou serviços essenciais; eventuais perdas e danos da contratada, impactos sociais, econômicos e financeiros decorrentes do atraso na prestação do serviço ou fornecimento de bens etc.;
b.2) é nesse sentido que o art. 147 da Lei 14.133/2021 estabeleceu em seus incisos vários aspectos importantes a serem considerados no âmbito da avaliação da convalidação do contrato administrativo, e, apesar da presente discussão não estar sob guarida da cita lei, é imperioso considerar que suas disposições respondem à uniformização de entendimento consolidado no TCU e à doutrina majoritária;
b.3) ademais, a própria LINDB, a qual é aplicável à administração pública e ao controle externo, previu expressamente a importância de se analisar as consequências de decisões que determinam a invalidação de contratos e atos administrativos, analisando não apenas o aspecto formal, mas principalmente os efeitos produzidos por uma dada decisão;
b.4) no caso em discussão verifica-se que não houve irregularidades não sanáveis ou demasiadamente gravosas, até porque, conforme já exposto, no presente certame verificou-se ampla competitividade com a participação de ao menos cinco proponentes em cada um dos lotes em que a Furukawa foi declarada vencedora;
b.5) a contratação em discussão trata-se de objeto essencial para a manutenção das atividades do BB, de modo que a invalidação do presente contrato ensejaria dificuldades e prejuízos para o ente licitante, sendo cabível e coerente com o interesse público em voga a convalidação do presente contrato;
b.6) como já apontado acima, além dessa ser a postura adotado pelo legislador na Nova Lei de Licitações e na LINDB, verifica-se que esse também é o entendimento já amplamente adotado por este Tribunal de Contas:
Voto do Ministro Relator Antônio Anastasia, Acórdão 988/2022-TCU-Plenário
32. Assinalo que esta Corte tem adotado essa medida em situações semelhantes à observada neste processo, em que ocorreu a irregularidade, porém o prejuízo decorrente da anulação seria maior para a Administração que permitir a continuidade do contrato. Assim, toma-se a providência excepcional de permitir o prosseguimento da avença sem que possa ser prorrogada, a exemplo dos Acórdãos 2.968/2020, relator Ministro-Substituto Marcos Bemquerer, 3.141/2019, relator Ministro Walton Alencar Rodrigues, 1.473/2019, relator Ministro Raimundo Carreiro, e 1.223/2017, relator Ministro Benjamin Zymler, todos no Plenário.
c) assim, considerando que as irregularidades apontadas são de natureza meramente formal, bem como a inegável existência de competitividade no presente certame e do prejuízo ao interesse público na invalidação do presente contrato, pugna-se pela convalidação do contrato administrativo em discussão.
Manifestação da empresa SBM sobre os indícios de irregularidades: (peça 121) 
a') não foi possível constatar nenhuma das irregularidades apontadas pelo representante, mas mero inconformismo com o resultado do certame, que lhe foi desfavorável; e
b') o BB é quem detém melhores condições de apresentar respostas ao indagado, motivo pelo qual pugna pela improcedência da representação e se coloca à disposição para eventuais esclarecimentos.
Análise:
As ponderações da empresa Furukawa, no que pertinentes, têm sido consideradas nas instruções do presente processo, inclusive nortearam as propostas anteriores e as proposições de determinação e de ciência aventadas nesta instrução, já tendo sido descartadas, desde a construção participativa, medidas mais incisivas, como a anulação do certame.	
Itens "a" e "b" de diligência  (peça 58, p. 25; despacho do relator à peça 64, letra "d") : a) a solução tecnológica adotada para a suscetibilidade sistêmica detectada no licitacoes-e que possibilitava acesso pelo pregoeiro (previamente à fase de lances) a documentos enviados pelos licitantes, esclarecendo se essa solução já foi implementada e de que forma; e b) cópia das propostas inicialmente apresentadas pelos licitantes fornecidas nos campos textuais e/ou anexos enviados
Manifestação da UJ: (peça 100, p. 8-9) 
a) a solução tecnológica pertinente foi implementada em 5/8/2022, de forma que os documentos eventualmente anexados pelos licitantes no local destinado às respectivas propostas só ficarão visíveis após o fim da disputa do lote (imagem à peça 100, p. 8) e, diante disso, a partir dessa data, a identificação da licitante se dá ao colocar no campo descrição da proposta algum dado ou característica que possa identificá-la; e
b) seguem arquivos em que constam o "campo textual" para os quatro lotes (peças 108-111) e também as propostas enviadas pela empresa Alsar Tecnologia em Redes Ltda. e Elo Serviços Elétricos e de Automação Ltda. (peças 106-107) . Tais documentos estão disponíveis em anexo e na plataforma Licitações-e, conforme ilustração à peça 100, p. 9.
Análise:
Quanto ao item "a" da diligência, corrigida a falha sistêmica que resultou em desclassificação de propostas por razões formais, oportuniza-se a realização dos próximos certames sem o correspondente problema e, nesse sentido de otimização licitatória. reforça-se a proposta de determinação para limitação das ARPs decorrentes do certame em tela a um ano, oportunizando novo certame que se pretende tenha edital mais claro, plataforma mais segura e decorrente competição otimizada.
Em relação ao item "b" diligenciado, vê-se possível incompletude da resposta, já que não enviada a proposta da licitante Elo para o lote 1 do certame ou não justificada a sua falta na plataforma Licitações-e, considerando o registro de proposta à peça 11.
De todo modo, a despeito da falta ou inconsistência em questão, tem-se que, na hipótese de não ter ocorrido o evento motivador da desclassificação formal das empresas Alsar e Elo (identificação antes da fase de lances - peças 11, 15 e 16) , as propostas lançadas teriam suscitado maior competitividade e economia, se ao fim fossem validadas e classificadas.
Quadro 1 - Comparativo entre preços obtidos e ofertados desclassificados (em reais) 
	Lote
	Obtido
	Licitante Alsar
	Licitantes Elo
	Melhor oferta / Obtido 

	Lote 1
	19.975.000,00
	-
	4.500.000,00
	22,5%

	Lote 2
	19.975.000,00
	-
	-
	-

	Lote 3
	3.100.000,00
	5.828.484,97
	2.800.000,00
	90,3%

	Lote 4
	3.037.580,00
	2.479.559,68
	1.900.000,00
	62,5%

Fonte: Quadro 1 à peça 17 e peças 11, 14, 15 e 16.
Observação: As propostas constantes das peças 106 e 107 informam propostas da Elo para os respectivos lotes 3 e 4 de R$ 2.612.500,00 e R$ 2.095.000,00, valores que não alterariam substancialmente os percentuais da terceira coluna do presente quadro.
Ainda que mera hipótese, a circunstância acima aventada tende a reforçar a proposta de determinação mencionada nos itens 21 e 23 anteriores. 
Primeiro ponto de construção participativa  (despacho do relator à peça 64, item e.1.1; peça 58, p. 24) : a apresentação de possíveis ações corretivas que poderão ser tomadas pelo Banco para prevenir ou corrigir os indícios de irregularidades detectados ou remover seus efeitos, relativamente à Licitação Eletrônica 2022/01420, entre os quais: (i) limitada pesquisa de preços, afrontando o princípio da economicidade e jurisprudência do TCU; (ii) dubiedades no item 6.19.1.2 do edital e no item 2.2 do seu Anexo I, desatendendo o requisito da clareza e com potencial restritivo à participação das licitantes; e (iii) baixa competitividade do certame e preços obtidos maiores do que os atualmente contratados em até 91,8%
Manifestação da UJ: (peça 100, p. 9-11) 
a) preliminarmente, destaca-se o respeito à discricionariedade do gestor e a diretriz de recomendações específicas e próximas da realidade defluídos dos arts. 5º e 12 da Resolução - TCU 315/2020, inspirada nas recentes alterações da LINDB (Decreto-lei 4.657/1942) , sobretudo seu art. 20;
b) conforme já mencionado na resposta ao item "d" da oitiva acima, a pesquisa de mercado ocorreu dentro dos parâmetros definidos e aceitos pelas boas práticas de mercado;
c) quanto à "baixa competitividade do certame" citada pelo TCU, informa-se que o BB realizou publicidade do edital 2022/01420 nos exatos moldes legais, porém, no atual momento econômico, nota-se que várias empresas enfrentam dificuldades, por vezes encerrando suas atividades ou migrando para outras áreas de atuação, o que pode ter contribuído para o "pouco" interesse no certame;
d) entretanto, tendo o BB cumprido os ditames legais, não é possível determinar a causa de tal situação; e
e) quanto aos preços obtidos, constatou-se que as mercadorias em geral encareceram muito, inclusive atingindo o mercado em questão.
Análise:
As considerações efetuadas pelo Banco mostram-se insuficientes, em vista da análise efetuada nos itens de oitiva acima, inclusive tendo em conta que a limitação da pesquisa de preços verificada fragiliza o argumento de atribuir os elevados preços alcançados no certame à simples inflação de preços.
Assim, resta corroborada a proposição mencionada nos itens 21, 23 e 26 supra.
Segundo ponto de construção participativa  (despacho do relator à peça 64, item e.1.2; peça 58, p. 24) : na hipótese de serem consideradas insuficientes, pelo TCU, as alternativas apresentadas pela unidade jurisdicionada, a manifestação quanto aos possíveis impactos de determinações do TCU para: (i) providenciar novo certame, escoimado dos vícios supracitados; ii) enquanto não concluído o novo certame, utilizar se, para atendimento de demandas urgentes e inadiáveis não supridas pelos quantitativos previstos nos contratos vigentes, de aditamentos de prazo e de valor, nos limites previstos no arts. 71, caput, e 81, I e § 1º, da Lei 13.303/2016 e, caso insuficientes, utilizar-se das Atas de Registro de Preços (ARPs) decorrentes da LE 2022/01420; e iii) restringir o prazo das respectivas ARPs decorrentes da LE 2022/01420 à situação em tela, para a qual se configura mais do que suficiente o prazo máximo de doze meses previsto no art. 12 do Decreto 7.892/2013 e no parágrafo único do art. 99 do Decreto 7.581/2011 (aplicáveis por analogia às estatais enquanto não regulamentado o prazo de forma mais específica, mediante decreto do Poder Executivo, conforme previsto no caput do art. 66 da Lei das Estatais) 
Manifestação da UJ: (peça 100, p. 11-15) 
a) em virtude da assinatura e plena vigência dos contratos decorrentes do certame em questão, não seria possível alterações em sua redação;
b) de todo modo, nos próximos certames similares, o BB se compromete a melhorar o texto, tornando-o ainda mais claro e detalhado, para eliminar qualquer eventual dúvida, se necessário incluindo exemplos práticos;
c) sobre a vigência da ARP, ratifica-se a fundamentação jurídica colacionada na resposta anterior e apresentam-se novos argumentos que demonstram a vantajosidade do prazo de 24 meses de vigência da ARP:
c.1) em seu Relatório Anual de 2021, o BB declarou possuir 56.082 pontos de atendimento (rede própria, compartilhada e correspondentes) , presentes em 96,8% dos municípios brasileiros, indicando a capilaridade desta bicentenária estatal;
c.2) a propósito de tais circunstâncias fáticas e da condição competitiva das estatais no mercado, adveio a Lei 13.303/2016, que, em seu art. 66, prevê que o Sistema de Registro de Preços (SRP) rege-se por decreto do Poder Executivo e por disposições da própria Lei das Estatais, não trazendo qualquer determinação de prazo máximo para vigência da Ata de Registro de Preços;
c.3) bem fez o legislador ao atribuir a regulamentação da matéria a decreto do Poder Executivo, cuja edição é mais célere do que a lei, possibilitando assim que as contratações das estatais acompanhem a evolução das práticas de mercado que se mostrem mais vantajosas à estatal e à sociedade, sobretudo no caso das estatais que exploram atividade econômica e em regime concorrencial;
c.4) o SRP, disposto no inc. III do art. 63 da Lei das Estatais, é procedimento auxiliar essencial à estratégia de compras e contratações do BB; as características particulares do procedimento (a exemplo da não obrigatoriedade de o BB promover as aquisições dos bens/serviços e do compromisso de o licitante vencedor manter a proposta) são fundamentais para o planejamento, notadamente no mercado extremamente dinâmico de atuação do Banco;
c.5) nesta toada, o certame em tela, a Licitação Eletrônica 2022/01420 (7421) , estabeleceu que o prazo da Ata não poderá ser superior a 24 meses;
c.6) os benefícios decorrentes da vigência da ARP em 24 meses serão demonstrados em cada área participante da contratação, conforme modelo utilizado pelo BB no supracitado Relatório Anual de 2021: Área demandante gestora de bens materiais ou serviços, Área de compras e contratações, Área de administração de contratos e Área de pagamentos;
c.7) o prazo de 24 meses possibilita à "Área demandante", quando do planejamento, margem temporal maior para realizar pesquisas de mercado e, consequentemente, conhecimento mais aprofundado a respeito do funcionamento e das funcionalidades do objeto do certame;
c.8) caso as Atas fossem de doze meses, a área de planejamento ficaria continuamente "preparando" processos licitatórios, pois, considerando os trâmites envolvidos, quando da ocorrência de uma contratação, outra já deve estar praticamente pronta para ser lançada;
c.9) além disso, a ata de dois anos mitiga a possibilidade de desabastecimento ou descontinuidade do objeto e diminui as contratações emergenciais, que, vez ou outra, são necessárias quando o contrato é finalizado antes da conclusão da nova licitação, conferindo também maior segurança e eficiência/economia ao contratante;
c.10) quanto à "Área de contratações", o prazo de 12 meses é de fato insuficiente, destacando-se que o prazo de 24 meses certamente traz às ARPs maior eficácia, diminuindo pela metade a necessidade de licitações, conforme se ilustra a seguir:
c.11) entre 2020 e 2021, o BB realizou cerca de 646 ARPs para diversos objetos, inferindo-se, de forma simplista, que teriam sido realizadas 1.292 ARPs (o dobro) , caso a vigência fosse de apenas 12 meses, de onde se conclui que o prazo de 24 meses, operacionalmente, reduz custos administrativos, com farta economia de mão-de-obra, sistemas e procedimentos;
c.12) ademais, para análise de protótipos/amostras (item 12 do presente certame, também presente em outras ARPs) , o prazo de 24 meses propicia significativo ganho de eficiência, pelo prazo maior para avaliar as amostras do objeto, por vezes demorado;
c.13) por fim, para as áreas de "administração de contratos" e de "pagamentos", verifica-se também ganho de eficiência, na medida em que a empresa contratada passa a entender melhor a dinâmica/funcionamento administrativo do BB;
c.14) diante do exposto, discorda-se da assertiva da Selog contida no destaque da transcrição: "restringir o prazo das respectivas ARPs decorrentes da LE 2022/01420 à situação em tela, para a qual se configura mais do que suficiente o prazo máximo de doze meses (...) ";
c.15) conforme acima relatado, há economia de custos administrativos e eficiência de procedimentos para as áreas envolvidas no processo licitatório e mitigação do risco de descontinuidade do contrato e desabastecimento, além da redução de contratações emergenciais, que, por vezes, pelo fator urgência, podem resultar em maior preço;
c.16) relativamente ao preço, a ARP de 24 meses é bastante interessante ao mercado, o maior prazo e a possibilidade de revisão de preços (cláusula quarta, § 3º, da minuta da ARP 2022/01420) visivelmente atraem as empresas; e
c.17) do ponto de vista do BB, consequentemente, a obtenção de menor preço ofertado na licitação confere maior economicidade.
Análise:
O art. 71 da Lei 13.303/2016 estabelece o prazo máximo de cinco anos dos contratos ordinariamente e nem por isso os contratos terão necessariamente aquele prazo máximo. Similarmente, o prazo máximo previsto no edital não pode ser visto como o prazo único possível. Aliás, a letra do item 14.8 do edital deixa claro a possibilidade de prazos menores e de alcance do prazo máximo mediante inclusive prorrogações consensuais (peça 30, p. 26) :
14.8 O prazo de validade da Ata de Registro de Preços não poderá ser superior a 24 (vinte e quatro) meses, incluídas eventuais prorrogações, ressalvada eventual regulamentação diversa por meio de Decreto do Poder Executivo (art. 66 da Lei nº 13.303/2016) , mediante concordância dos INTERESSADOS.
Vê-se que o cerne da argumentação do BB (redução de custos administrativos com a ampliação do prazo da ARP) , se levado ao extremo, suscitaria mudança da legislação para comportar prazos delongados de 60 meses ou mais às ARPs, descaracterizando o instituto e desestimulando a licitação.
Nada obstante a plausibilidade de aplicação analógica dos Decretos 7.892/2013 (art. 12) e 7.581/2011 (art. 99, parágrafo único) às empresas estatais, no que concerne à fixação do prazo máximo de doze meses para vigência das ARPs, conforme discorrido nas instruções precedentes, as motivações principais para a proposta de determinação ao BB para restringir o prazo das ARPs advindas do certame questionado estão fulcradas nos princípios da economicidade e da competitividade, que se mostraram mitigados pelas falhas licitatórias ocorridas no certame ora em análise.
Os argumentos voltados a vantagens competitivas às estatais por basicamente economia de recursos humanos e operacionais, quando muito, são válidos para certames amplamente competitivos e econômicos, o que não é o caso da licitação sob exame.
Dessa forma, corrobora-se a proposição de determinação mencionada nos itens 21, 23, 26 e 28 acima. 
33.1.	Nesta oportunidade, sopesando a argumentação da estatal, apresenta-se a possibilidade de se permitir a extensão das ARPs (e dos contratos) a 24 meses, caso comprovada inequivocamente a vantajosidade dos preços registrados, o que comportaria, por óbvio, pesquisa de preços mais ampla e robusta do que a efetuada no certame sob exame, a teor da ciência pertinente proposta no item 21 retro.
33.2.	Tal flexibilidade na determinação do TCU ao BB inspira-se inclusive em disposição legal prevista na nova lei de licitações e contratos (Lei 14.133/2021, art. 84) : "O prazo de vigência da ata de registro de preços será de 1 (um) ano e poderá ser prorrogado, por igual período, desde que comprovado o preço vantajoso". Ainda que a referida lei não seja dirigida às estatais, é o instrumento legislativo mais recente, que pode ser utilizado por analogia para solução dessa questão.
Análise conclusiva:
Diante do exposto, os elementos constantes dos autos permitem, desde já, a avaliação quanto ao mérito da presente representação como parcialmente procedente, sendo proposta, portanto, a realização de determinação e ciência, na forma descrita nesta instrução.

	F. Impacto dos Encaminhamentos Propostos

	Haverá impacto relevante na Unidade Jurisdicionada e/ou na sociedade, decorrente dos encaminhamentos propostos?
	Sim

	Análise:
O impacto restringe-se à UJ e tem efeito potencial benéfico, quanto à possibilidade de se obter melhores preços e maior competitividade no futuro certame, escoimado das falhas editalícias e evento desclassificatório de propostas, que podem ter afetado a obtenção de melhor proposta no certame ora em análise.

	G. Pedido de Ingresso aos Autos, de Informações/Vistas/Cópias, e de Sustentação oral

	Há pedido do representante de ingresso aos autos?
	Não

	Há pedido de informações/vistas/cópia do processo?
	Sim

	Análise:
Quanto ao pedido de informações/vistas/cópia do processo, formulado pelo BB e pelas empresas Furukawa e SBM (peças 61, 63, 81 e 94) , já foram atendidos pelos despachos do relator, às peças 64 e 114. 

	Há pedido de sustentação oral?
	Não

	H. Processos Conexos e Apensos

	Há processos conexos noticiando possíveis irregularidades na contratação ora em análise?
	Não

	Há processos apensos?
	Não

	I. Proposta de Encaminhamento

	Em virtude do exposto, propõe-se:
37.1.	conhecer da representação, satisfeitos os requisitos de admissibilidade constantes no art. 87, § 2º, da Lei 13.303/2016, c/c o art. 237, inciso VII e parágrafo único, do Regimento Interno/TCU, e no art. 103, § 1º, da Resolução - TCU 259/2014;
37.2.	no mérito, considerar a presente representação parcialmente procedente;
37.3.	determinar ao Banco do Brasil S/A (BB) , com fundamento no art. 4º, inciso I da Resolução - TCU 315/2020, que adote providências quanto aos itens abaixo, medida esta cujo cumprimento será verificado pelo TCU oportunamente:
	a) restrinja o prazo das respectivas Atas de Registro de Preços decorrentes da Licitação Eletrônica 2022/01420 (7421) ao prazo máximo de doze meses, admitida sua extensão a 24 meses apenas se houver inequívoca demonstração da vantajosidade dos preços registrados mediante nova e robusta pesquisa de preços, promovendo, no caso de não haver tal demonstração, novo certame escoimado das falhas observadas na citada licitação, para eventuais novas aquisições ao fim do referido prazo máximo, na busca de melhor cumprir os princípios da transparência, da razoabilidade, da competitividade e da economicidade, além de poder aplicar analogamente o prazo previsto no art. 12 do Decreto 7.892/2013 e no parágrafo único do art. 99 do Decreto 7.581/2011 na oportunidade da nova licitação;
37.4.	dar ciência ao BB, com fundamento no art. 9º, inciso I, da Resolução - TCU 315/2020, sobre as seguintes impropriedades/falhas, identificadas na Licitação Eletrônica 2022/01420 (7421) , para que sejam adotadas medidas internas com vistas à prevenção de outras ocorrências semelhantes:
	a) falta de clareza sobre o alcance do item 2.2 do Anexo I do edital (não esclarecida pelo Banco em sede de impugnação e oitivas) , se cada item licitado que representa conjunto/solução (item integrado por diferentes componentes: backbones, DIOs, cassetes e painéis com acopladores ópticos) pudesse provir ou não de diferentes fabricantes, com potencial de afetar a transparência e a competividade do certame;
	b) falta de clareza, no item 6.19.1.2 do edital, sobre como se daria a "comprovação inequívoca de aptidão para instalação", alternativamente à apresentação de "declaração do fabricante" (exigência contrária à jurisprudência do TCU, a exemplo dos Acórdãos Plenários 2.179/2011, 1.805/2015, 926/2017 e 224/2020) , com potencial de afetar a transparência e a competitividade do certame; e
	c) deficiente pesquisa prévia de preços, limitada a três simples parâmetros (cotações de duas fornecedoras e preços atualizados das Atas de Registros de Preços então vigentes no Banco do Brasil) , resultando influência dos preços de única empresa em dois desses parâmetros (enquanto fornecedora de cotação e então contratada pelos preços registrados) , desatendendo os princípios da razoabilidade, da proporcionalidade e da economicidade, o disposto no inc. I do § 2º do art. 66 da Lei 13.303/2016 e a jurisprudência do TCU (Acórdãos Plenários 2.704/2021, 2.102/2019 e 2.787/2017) ;
37.5.	informar ao BB e ao representante do acórdão que vier a ser proferido, destacando que o relatório e o voto que fundamentam a deliberação ora encaminhada podem ser acessados por meio do endereço eletrônico www.tcu.gov.br/acordaos; e
37.6.	arquivar os presentes autos, nos termos do art. 169, III, do Regimento Interno/TCU, sem prejuízo de que esta Unidade Técnica monitore a determinação supra.

	É o relatório.

Daniel Saraiva Vicente (OAB/DF 35.526), Adriana Ferreira Tavares (OAB/SP 324.077), Pablo Sanches Braga (OAB/DF 42.866), Atilio Sanchez Costa (OAB/SP 240.692), Rafael Fernandes Marques Valente (OAB/DF 37.410) e outros.

Não atuou.

REPRESENTAÇÃO. REGISTRO DE PREÇOS COM BASE NA LEI 13.303/2016. AQUISIÇÃO DE SOLUÇÃO DE CABEAMENTO ESTRUTURADO EM AMBIENTE DE DATA CENTER. PROCEDÊNCIA PARCIAL. INDÍCIOS DE RESTRIÇÃO À COMPETITIVIDADE. FALHAS NA PESQUISA DE PREÇOS. DETERMINAÇÃO PARA LIMITAÇÃO DO PRAZO DE VIGÊNCIA DA ARP. CIÊNCIA.

REPRESENTAÇÃO (REPR)

Unidade de Auditoria Especializada em Contratações (AudContratações).

Preenchidos os requisitos de admissibilidade previstos no art. 170, § 4º, da Lei 14.133/2021, c/c o art. 237, inciso VII e parágrafo único, do Regimento Interno/TCU, a representação formulada pela empresa Ipseg Serviços de Engenharia e Telecomunicações Ltda. deve ser conhecida.
Trata-se de possíveis irregularidades na licitação eletrônica 2022/01420 do Banco do Brasil (BB) , Registro de Preços para aquisição de solução de cabeamento estruturado em ambiente de Data Center, envolvendo entrega e/ou instalação de componentes de sistema de cabeamento estruturado para interconexão de equipamentos de TI e interconexões ópticas entre ambientes. 
O certame foi homologado em 15/7/2022 e teve quatro lotes adjudicados no valor total de R$ 46.087.580,06. Os lotes 1 (R$ 19.975.000,00) , 2 (R$ 19.975.000,00) e 4 (R$ 3.037.580,06) foram arrematados pela Furukawa Electric Latam S.A., enquanto o lote 3 foi adjudicado para a SBM Comércio e Serviços em Telecomunicações e Informática Eireli (R$ 3.100.000,00) .
Acerca da licitação, a representante alegou, em síntese (peça 124, p. 1-4) :
que tinha total capacidade estrutural e tecnológica de oferecer as mais diversas soluções, bem como de fornecer o objeto do pregão em tela, a menos que inviabilizada sua participação devido às restrições editalícias à competição;
que apresentou impugnações que não foram acolhidas pelo BB, tendo o certame sido realizado sem alterações, confirmando direcionamento à Furukawa, com exceção da SBM Comércio e Serviços de Telecomunicações, vencedora do item destinado a micro e pequenas empresas (ME/EPP) , mas ainda assim como fornecedora de produtos Furukawa;
o histórico de lances indicou a inexistência de disputa real, pois das seis licitantes apenas uma participou da disputa, tendo a Furukawa coberto seu próprio lance;
exigência restritiva consubstanciada no item 2.2 do Anexo I do Edital, prevendo solução por único fabricante;
exigência de característica não relacionada a desempenho e injustificável tecnicamente no item 2.5.6 do Anexo I do Edital, mas que levava à fabricante Furukawa;
exigência indevida no item 2.5.9 do Anexo I, ao indicar produto em aço ou alumínio ignorando opções em termoplástico homologadas e suficientes;
apenas um quarto questionamento da impugnação acerca da limitação de medidas pelo mesmo item 2.5.9. do Anexo I supracitado fora suficientemente esclarecido;
dever-se-ia buscar a participação de muito mais empresas no certame para obtenção de menores preços, levando à contratação de empresa que atenderia fielmente ao objeto licitado com menor custo, objetivo consagrado pela boa gestão, pela doutrina e pela jurisprudência; e
existência de perigo na demora, evidência de vícios insanáveis e risco de prejuízo ao erário decorrente de fornecimento mais caro com direcionamento a único fornecedor.
A cautelar inicialmente pleiteada pela representante foi indeferida por este Relator (peça 64) , tendo em vista a inexistência dos pressupostos necessários para sua concessão. Na ocasião, autorizei a realização de oitivas do Banco do Brasil, da Furukawa e da SBM, bem como a realização de diligências junto ao banco público.
Posteriormente, após análise das respostas às diligências feitas, a unidade técnica, quanto ao mérito, manifestou-se pela procedência parcial da representação, com proposição de determinação ao Banco do Brasil para restringir o prazo das respectivas atas de preço decorrentes da licitação sob exame, bem como emissão de ciência acerca das falhas identificadas.
II
Feito esse breve histórico, acompanho os pareceres técnicos precedentes, incorporando os argumentos neles expendidos em minhas razões de decidir.
Quanto às exigências dúbias no item 2.2 do Anexo I do edital, não deixando claro se cada conjunto/solução deveria ser de um mesmo fabricante ou se todos os conjuntos/soluções deveriam ser do mesmo fabricante, após analisar as manifestações do Banco e da vencedora, a unidade técnica assinala que a confusão quanto ao entendimento dos requisitos permaneceu, indicando que, em verdade, faltou clareza ao instrumento licitatório, abrindo margem para dúvidas, questionamentos, o que pode gerar insegurança e afetar a competitividade.
Em relação à não demonstração da existência de outros potenciais fabricantes das soluções/produtos exigidos no edital, além da Furukawa, em possível direcionamento da licitação, o parecer assevera que o BB teria apontado a existência de três fabricantes das soluções/produtos licitados, o que denotaria que o mercado não é muito competitivo em relação aos itens licitados que representam "soluções". Com efeito, entende o parecer da unidade instrutiva que a forma como o edital fora redigido, deixando transparecer a possível exigência de um mesmo fabricante para o conjunto dos itens licitados, teria potencial de restringir a competição.
Já a respeito da exigência de apresentação de declaração com natureza de "credenciamento pelo fabricante", concluiu a unidade técnica que as alterações realizadas pelo Banco do Brasil no edital não lograram afastar a falha, embora a tenham atenuado. 
A esse respeito, estou de acordo com as análises empreendidas. De fato, restou assente nos autos que o planejamento da licitação e o instrumento convocatório apresentaram falhas que terminaram por potencialmente reduzir o caráter competitivo do certame, o que se materializou na baixa disputa observada.
O próximo ponto objeto de diligência refere-se à limitação na pesquisa prévia de preços, a qual fora realizada com base na mediana entre duas cotações alcançadas em consulta pública e os preços corrigidos de atas de contratos vigentes no Banco do Brasil. Sobre esse aspecto, a unidade técnica afirmou que se obteve descontos de até 80-85% em relação aos preços estimados como referenciais no certame, mas que se trata de uma possível falsa vantajosidade, em decorrência de preços estimados elevados em função da pesquisa de preços limitada. Aduz que, em um certame com baixa competitividade, particularmente na fase de lances, tenderia, em tese, a se obter pequenos descontos caso os preços tivessem sido estimados de forma meticulosa.
Ademais, a unidade aponta a influência dos preços da própria Furukawa na formação das estimativas, presente nos dois parâmetros básicos adotados: cotação de preços e ARP utilizadas. Segundo relatou a instrução, essa influência correspondeu ao peso de 2/3 da estimativa, desatendendo os princípios da razoabilidade e da proporcionalidade. Por essa razão, tendo em vista a fragilidade e a vulnerabilidade constatadas na pesquisa de preços, e não suficientemente refutadas pelo BB, a unidade propõe determinação para que se limite a doze meses o prazo das ARP advindas do certame (originalmente de 24 meses, mesma duração dos contratos) , admitindo-se sua extensão somente em caso de demonstração inequívoca de vantajosidade mediante nova e robusta pesquisa de preços.
Assiste razão à unidade técnica, pois a combinação entre a limitação nas pesquisas de preço e a falta de competição no certame amplificou os riscos de antieconomicidade nos contratos firmados. Dessa forma, a limitação de prazo das ARP se apresenta como medida necessária e menos gravosa que a suspensão dos ajustes firmados e já em andamento, o que tenderia a causar maiores custos à companhia.
Instado a se manifestar em relação à manifestação técnica em sede de construção participativa de deliberações, o Banco do Brasil limitou-se a argumentar que cumpriu todos os ditames legais, não sendo possível determinar a causa da baixa competitividade da licitação. Quanto aos preços obtidos, assinalou que as mercadorias em geral encareceram muito afetando até mesmo o mercado em questão. No que concerne à possível realização de novo certame, restrição de prazo das ARP e possível utilização de ARP da LE 2022/01420 para atendimento de demandas urgentes, o Banco reafirmou a redução de custos administrativos obtida com utilização das ARP e se contrapôs à proposta da unidade técnica de limitação. A UT, por sua vez, entendeu insuficiente a argumentação do Banco do Brasil e ratificou sua proposta.
Recorde-se, outrossim, o fato de ter havido desclassificação de propostas de dois licitantes por razões formais, decorrente do fato de as empresas terem se identificado anexando suas propostas antes da disputa de lances. Caso a desclassificação não tivesse acontecido, e suas propostas cumprissem os demais requisitos da licitação, estaríamos em um cenário com maior competição e potencial redução de preços, haja vista que suas propostas contemplavam valores bastante inferiores para os lotes licitados. Com efeito, esclarece a unidade técnica que, uma vez corrigida a falha de sistema que terminou por permitir a desclassificação desses licitantes, espera-se que a realização de novo certame desacompanhado das inconsistências ora observadas poderá resultar em contratação economicamente mais benéfica à estatal.
Diante do exposto, acompanho a proposta da unidade técnica, que inclusive procurou contemplar a argumentação da estatal ao propor deliberação que pudesse autorizar a extensão da ARP, desde que comprovado que os preços sejam inequivocamente vantajosos, in verbis:
33.1.	Nesta oportunidade, sopesando a argumentação da estatal, apresenta-se a possibilidade de se permitir a extensão das ARPs (e dos contratos) a 24 meses, caso comprovada inequivocamente a vantajosidade dos preços registrados, o que comportaria, por óbvio, pesquisa de preços mais ampla e robusta do que a efetuada no certame sob exame, a teor da ciência pertinente proposta no item 21 retro.
33.2.	Tal flexibilidade na determinação do TCU ao BB inspira-se inclusive em disposição legal prevista na nova lei de licitações e contratos (Lei 14.133/2021, art. 84) : "O prazo de vigência da ata de registro de preços será de 1 (um) ano e poderá ser prorrogado, por igual período, desde que comprovado o preço vantajoso". Ainda que a referida lei não seja dirigida às estatais, é o instrumento legislativo mais recente, que pode ser utilizado por analogia para solução dessa questão.
Como conclusão, diante das considerações externadas, propugno pelo conhecimento da presente representação para, no mérito, considerá-la parcialmente procedente, com a expedição de determinação ao Banco do Brasil para que adote providências para assegurar a limitação de vigência de suas atas de registro de preço deste certame. Ademais, propõe-se dar ciência à empresa acerca das demais falhas identificadas. Caso a instituição financeira opte por realizar nova contratação com base nas ARP vigentes, deverá apresentar demonstração indubitável de vantajosidade dos preços registrados, opção que poderá vir a ser fiscalizada pelo Tribunal oportunamente.
Espera-se que as análises e propostas formuladas contribuam para que, nos futuros certames o processo de contratação possa ser aprimorado de forma a resultar em maior competitividade e maior eficiência para a empresa em suas contratações de tecnologia da informação.
	Com essas considerações, voto para adoção da minuta de acórdão que ora proponho ao Colegiado.
TCU, Sala das Sessões, em 21 de março de 2023.
Ministro VITAL DO RÊGO 
Relator